【裁判字號】    95,重訴,267
【裁判日期】    951211
【裁判案由】    拆屋還地
【裁判全文】
臺灣臺中地方法院民事判決  95年度重訴字第267號
  原      告  乙○○
  訴訟代理人  甘龍強    律師
  被      告  丙○○
              己○○○
  上二人共同
  訴訟代理人  黃錦郎    律師
受告知訴訟人  甲○○
當事人間拆屋還地事件，本院於95年11月27日言詞辯論終結，判
決如下：
    主    文
被告陳愛枝應將坐落台中市○區○○段五小段第9之19地號土地
上，如附圖所示A部分，面積一七八平方公尺土地上之建物拆除
，並將土地交還原告。
被告己○○○應將坐落台中市○區○○段五小段第9之19地號土
地上，如附圖所示B部分，面積九五平方公尺土地上之建物拆除
，並將土地交還原告。
訴訟費用由被告己○○○負擔百分之三十五，餘由被告陳愛枝負
擔。
本判決第一項於原告以新台幣壹佰柒拾捌萬元供擔保後，得假執
行；但被告陳愛枝如以新台幣伍佰參拾肆萬元為原告預供擔保，
得免為假執行。
本判決第二項於原告以新台幣玖拾伍萬元供擔保後，得假執行；
但被告己○○○如以新台幣貳佰捌拾伍萬元為原告預供擔保，得
免為假執行。
    事實及理由
一、原告方面：
  (一)坐落台中市○區○○段5小段9-19地號土地（以下簡稱系爭
    土地），為原告所有，被告等之房屋無合法權源占用原告之
    系爭土地，其中被告丙○○無權占用如附圖所示A部分所示
    ，面積178平方公尺，被告己○○○無權占用如附圖所示B部
    分，面積95平方公尺，爰依民法第767條之規定，請求被告
    拆除房屋返還土地，聲明求為判決除擔保金額外如主文所示
    ，並陳明供擔保聲請宣告假執行。
  (二)對被告抗辯之陳述：
  1.訴外人甲○○與第一商業銀行間就系爭土地並無任何租賃關
    係存在，原告向第一商業銀行購買系爭土地，並無違土地法
    第104條之情形。被告向訴外人甲○○購買房屋時，並非土
    地及房屋同屬一人，而分開同時或先後賣出，不生土地承買
    人默許房屋承買人繼續使用土地之問題。
  2.系爭土地係由原告向第一商業銀行買受，資金均由原告及配
    偶負擔，訴外人甲○○並非系爭土地之實際買受人，被告辯
    稱甲○○為系爭土地之實際買受人，與事實不符。且被告抗
    辯依其等與訴外人甲○○之房屋買賣契約之約定，有請求甲○○分割土地轉賣之權利，惟其權利僅屬債權，僅能對訴外
    人甲○○請求履行，且被告為此請求之條件，係甲○○向第
    一商業銀行購得系爭土地，如今系爭土地既由原告購得，該
    條件已確定不會成就，被告不可能依與甲○○所定房屋買賣
    契約之約定，向甲○○購得其房屋基地之所有權，則被告之
    房屋占用系爭土地，自不可能成為有正常權源。
  3.否認原告知悉被告與訴外人甲○○間房屋買賣契約之約定，
    原告係於買受系爭土地之後，與土地占用人洽談，被告提出
    房屋買賣契約書，原告始知訴外人甲○○與被告有該約定。
二、被告方面：
  (一)坐落系爭土地附圖所示A部分之建物，係被告丙○○於民國
    （下同）70年8月31日、71年5月18日，分別以以新台幣（下
    同）850,000元，向訴外人甲○○即原告之父買受。B部分之
    建物，則係被告己○○○於70年8月31日以同上價格向訴外
    人甲○○買受，且均自買受後使用迄今。依被告等與訴外人
    甲○○所訂房屋買賣契約書不動產標示(2)：「…現場土地係
    …台灣第一銀行所有。」、第4條：「乙方（即訴外人甲○○）待將來由台灣第一商業銀行取得…整批土地所有權時，
    應將買賣部分分割優先轉賣甲方（即被告）…」、第6條：
    「對於上述土地應付第一銀行租金甲方願意依面積比例負擔
    。」等記載可知，系爭土地原係第一商業銀行所有，訴外人
    甲○○乃係基地之承租人，於第一商業銀行出賣該筆土地，
    有優先購買權，故被告與訴外人甲○○約定於甲○○取得系
    爭土地所有權時，應轉售予被告。
  (二)原告向第一商業銀行買受系爭土地時，第一商業銀行如未依
    土地法第104條第2項之規定，通知基地承租人即訴外人甲○○行使優先購買權，其買賣契約不得對抗甲○○，被告等本
    於與甲○○間之房屋買賣契約之法律關係，自得代位甲○○
    主張原告與第一商業銀行間之買賣契約為無效，原告不得依
    無效之土地買賣契約主張所有權人之所有物返還請求權。
  (三)系爭土地之買受人實係訴外人甲○○，原告僅為登記名義人
    ，依甲○○與被告等所定房屋買賣契約書之約定，應解為甲○○同意被告等繼續使用系爭土地，被告並得依房屋買賣契
    約書第4條之約定，主張原告應將系爭建物所坐落之土地，
    依其與第一商業銀行買賣之同一價格出賣予被告。且被告與
    系爭土地實際買受人甲○○間於房屋買賣契約書第4條之約
    定乃附有停止條件之土地買賣契約，即被告等與訴外人甲○○就房屋占有之系爭土地間，存有買賣契約關係，則被告等
    依買賣契約關係占有系爭土地，即有正當權源。
  (四)退步而言，縱認原告為系爭土地之真正買受人，且系爭土地
    之買賣未違反土地法第104條之規定，惟原告與訴外人甲○○乃父子關係，顯然明知被告等與甲○○間房屋買賣契約書
    之約定情形，則其知情而故買，有違誠信原則，核屬故意以
    背於善良風俗之方法，加損害於被告，依民法第184條第1項
    後段規定，應負損害賠償責任，被告得請求原告將系爭土地
    如附圖所示A、B部分分割以同一價格出賣予被告，以回復損
    害發生前之原狀，故原告請求被告拆屋還地，自不應准許。
    並均聲請求為判決駁回原告之訴，如受不利判決願供擔保免
    為假執行。
三、原告主張系爭土地為原告所有，被告等之建物分別占用如附
    圖所示A部分，面積178平方公尺及B部分，95平方公尺之事
    實，業據原告提出土地登記簿謄本，並經本院會同兩造履勘
    現場及囑託台中市中山地政事務所測量，有履勘筆錄及土地
    複丈成果圖附卷可憑，且為被告所不爭執，堪信屬實。
四、原告主張被告等均無正常權源而占用系爭土地，被告則以前
    詞置辯，經查：
  (一)被告辯稱系爭土地原為第一商業銀行所有，其上建物之原所
    有人即訴外人甲○○就系爭土地有承租權，原告向第一商業
    銀行購買系爭土地時，如未經出賣人通知承租人甲○○即有
    違土地法第104條規定，被告得代位甲○○主張買賣契約對
    甲○○無效云云，惟系爭土地與其地上建物所有人間並無租
    賃關係，有第一商業銀行95年7月26日（95）一總政總財字
    第026627號函在卷可憑，原告向第一商業銀行買受系爭土地
    ，自無土地法第104條規定之適用及由被告代位主張系爭土
    地買賣契約無效之餘地，被告此部分所辯與事實不符，殊難
    採納。
  (二)被告辯稱系爭土地之實際買受人為訴外人甲○○，原告僅為
    登記名義人，被告等依與甲○○間房屋買賣契約之約定，就
    所買受建物坐落之基地為有權使用云云，惟為原告所否認，
    原告主張系爭土地為原告買受，並由原告及配偶出資，訴外
    人甲○○並非實際買受人，並舉戊○○、丁○○為證。依證
    人戊○○即受第一商業銀行委任處理銷售系爭土地之東亞建
    築經理股份有限公司承辦人員到庭結證陳稱：「…第一銀行
    經過公開招標，但無人承購系爭土地，再由甲○○及原告到
    第一銀行議價，最後由原告與第一銀行簽訂買賣契約。之前
    3、4次接洽都是由甲○○處理，等到第一銀行同意出售以後
    ，甲○○曾經打電話與我溝通，因為原告的問題，原告不想
    購買，請我直接與原告再接洽，我到新竹去找原告商談，據
    我瞭解原告不想購買的原因是因為土地上有其他占用戶，害
    怕不易排除，及原告本身資金有困難。後來在93年11月我及
    原告夫妻、甲○○再次於台中商談，該次原告決定願意購買
    ，之後有關系爭土地購買問題就都由原告夫妻出面處理，甲○○也有一起到銀行議價及簽約。甲○○簽授權書給東亞公
    司時就表示他沒有錢可以購買，要由原告出資購買。本件系
    爭土地是由原告出資購買，並非由甲○○出資購買。…」等
    語，證人丁○○即原告之配偶則證稱：「我公公甲○○之前
    寫信給原告要原告與證人戊○○聯繫購買系爭土地，我與原
    告因為認為系爭土地上還有承租戶的問題，不太願意購買，
    證人戊○○到新竹來找我們，提到土地價格比市價低，購買
    仍有利益，當時我有詢問董先生將來地上物處理的問題，董
    先生表示該公司有處理或類似情況，應該不難解決，我有到
    仲介公司詢問過系爭土地市價，發現如果以第一銀行願意出
    售的價格，原告再提出一些金額補償承租戶，仍然有利益，
    而且原本我公公甲○○的意思是要求原告出資但是土地要登
    記給四個兄弟姊妹共有，我當然表示不同意，後來我公公甲○○同意土地只登記為原告名義，我和原告才同意要出資購
    買，原告及甲○○就系爭土地將來要如何利用尚未有具體計
    畫，購買系爭土地資金來源是以原告所取得的員工認股之資
    金，並沒有甲○○資金在內。」、「（法官問：有何補充）
    無。提出第一銀行、中國國際商業銀行存摺影本，第一銀行
    存摺影本所示93年12月24日轉帳539,400元是付給東亞公司
    的佣金，同日轉帳21, 576,000元是給付40％的土地價金，
    同年月31日向銀行貸款21,600,000元，同日再轉帳給付40％
    土地價款。中國國際商銀存摺影本所示12月1日轉帳
    10,788,000元是簽約金20％的土地款。93年11月在台中商討
    時，原告和我公公及我私下商量是在討論資金是否足夠，因
    為原告的股票有些不能賣，所以是賣我個人持股的部分籌措
    資金，如中國國際商銀存摺所示。」等語，並經證人丁○○
    提出存摺影本為證，經核原告之主張與證人戊○○、丁○○
    之證述內容及證人丁○○提出銀行存摺所示之資金交付情形
    均屬相符，是以本件原告主張系爭土地為原告及其配偶出資
    購買之事實，應堪採信。被告等雖以訴外人甲○○為實際買
    受人，固舉庚○○為證，惟證人庚○○僅證稱：「民國62年
    我曾經向甲○○承租台中市○○路104號之2號房屋，承租到
    95年初。我當初承租時土地不是甲○○的，是商業銀行的。
    我知道後來他們有把土地買下來，但是究竟是何人承購我不
    清楚…」等語，則證人庚○○就系爭土地之實際買受人為何
    人並不知悉，所為證述尚難採為被告抗辯事項之證明，此外
    ，被告復未能再為其他適切之舉證證明系爭土地之實際買受
    人訴外人甲○○，其此部分抗辯亦難採為被告有利之認定。
    系爭土地係由原告其配偶出資購買並登記為原告名義，既經
    認定如前，則被告與訴外人甲○○雖於房屋買賣契約書中另
    為約定系爭土地之分割及出售，惟均屬被告等與訴外人甲○○間之債權約定，依債之相對性，僅得對訴外人甲○○為主
    張，自無從據以向原告主張為有權占有。
  (三)被告另抗辯原告明知被告與訴外人甲○○房屋買賣契約書之
    約定，知情而故買以排除被告等之權利，係故意以背於善良
    風俗之方法加損害於被告，被告得依侵權行為之法律關係請
    求原告將附圖所示A、B分割並出賣予被告以回復損害發生前
    之原狀云云，亦為原告所否認，被告就其抗辯原告知悉訴外
    人與被告間房屋買賣契約書之約定乙節，僅以原告與訴外人
    甲○○間為父子關係即遽為此推論，既為原告所否認，被告
    等於審理中又無法舉證證明原告為明知故，以排除被告等之
    權利，則其此部分所為辯解亦難採納。
  (四)綜上所述，被告丙○○、己○○○自訴外人甲○○取得事實
    上處分權之房屋，分別占用原告所有系爭土地如附圖所示A
    、B部分，被告等復未能舉證證明就其占用部分有合法使用
    之權源。從而，原告依民法第767條之規定，提起本訴請求
    被告丙○○將坐落系爭土地上如附圖所示A部分，面積178平
    方公尺、被告廖陳受瑾將坐落系爭土地上如附圖所示B部分
    ，面積95平方公尺之建物拆除，並將土地返還予原告，即屬
    有據，應予准許。
五、兩造均陳明願供擔保聲請宣告假執行及免為假執行，均核均
    不無合，爰分別酌定相當擔保金額宣告之。
六、訴訟費用負擔及假執行之依據：民事訴訟法第78條、第85條
    第1項但書、第390條第2項、第392條第2項。
中    華    民    國    95    年    12    月    11    日
                  民事第三庭    法  官  陳文爵
正本係照原本作成。
如對本判決上訴，須於判決送達後20日內向本院提出上訴狀。
中    華    民    國    95    年    12    月    12    日
                                書記官  王美珍


司法院資訊處製作；財團法人民間司法改革基金會備份。
